臺灣高等法院民事判決
108年度上易字第770號
上  訴  人  林靜莉  
被 上訴 人  吳信誼  
上列當事人間請求損害賠償事件，上訴人對於中華民國108年4月
11日臺灣臺北地方法院107年度訴字第3739號第一審判決提起上
訴，本院於109年4月28日言詞辯論終結，判決如下：
    主      文
一、原判決除確定部分外，關於駁回上訴人後開第二項之訴部分
    ，及該部分假執行之聲請，暨訴訟費用之裁判均廢棄。
二、被上訴人應再給付上訴人新臺幣30萬元，及自民國107年8月
    31日起至清償日止，按年息5%計算之利息。
三、其餘上訴駁回。
四、第一審（除確定部分外）、第二審訴訟費用，由被上訴人負
    擔20%，餘由上訴人負擔。
    事實及理由
一、程序方面：按當事人對於第一審判決不服之程度，及應如何
    廢棄或變更之聲明，依民事訴訟法第438條第1項第3款規定
    ，雖應表明於上訴狀，然其聲明之範圍，至第二審言詞辯論
    終結時為止，得擴張或變更之，此不特為理論所當然，即就
    同法於第二審程序未設與第473條第1項同樣之規定，亦可推
    知（最高法院30年抗字第66號裁判同此意旨可參）。查上訴
    人於原審起訴聲明被上訴人應給付新臺幣（下同）300萬元
    本息，原審判決被上訴人應給付30萬元本息，其餘判決上訴
    人敗訴。上訴人不服提起一部上訴，原上訴聲明請求被上訴
    人應再給付120萬元本息（本院卷第23頁），嗣擴張其上訴
    聲明請求被上訴人應再給付150萬元本息（本院卷第361頁）
    ，揆諸前開說明，應予准許。
二、上訴人主張：伊與訴外人趙振華為配偶關係，被上訴人於民
    國105年5、6月間認識趙振華，且明知趙振華為伊配偶，卻
    常邀請趙振華參加登山活動增加接觸機會，又與趙振華於10
    5年6月至106年2月間，在臺北市、新北市、宜蘭縣、新竹縣
    多處汽車旅館及溫泉度假酒店多次同房休息住宿，關係親密
    ，再於106年3、4月間與趙振華赴紐西蘭同遊同宿，其後，
    趙振華於106年5月12日對伊與長女施暴後，即搬離與伊及子
    女共同居住之處所，並自106年6月起至本件訴訟進行期間，
    在被上訴人臺北市○○區○○街住處同居，其間被上訴人於105
    年12月間與前配偶離婚，並唆使、慫恿趙振華與伊離婚，被
    上訴人上開所為已侵害伊基於婚姻關係所享有之夫妻身分法
    益及婚姻共同圓滿生活之利益，且屬情節重大，致伊精神上
    承受極大痛苦，爰依民法第184條、第195條規定請求被上訴
    人賠償。並於原審聲明：㈠被上訴人應給付上訴人300萬元，
    及自起訴狀繕本送達翌日（107年8月31日）起至清償日止按
    年息5%計算之利息；㈡願供擔保，請准宣告假執行。【原審
    判決被上訴人應給付上訴人30萬元本息，其餘判決上訴人敗
    訴，並依職權、聲請分別宣告准、免假執行；被上訴人就其
    敗訴部分未聲明不服；上訴人僅就150萬元本息敗訴部分提
    起上訴，其餘敗訴部分未據聲明不服，均已告確定，不贅】
    並於本院上訴聲明：㈠原判決關於駁回上訴人後開第二項之
    訴部分廢棄；㈡上開廢棄部分，被上訴人應再給付上訴人150
    萬元，及自107年8月31日起至清償日止按年息5%計算之利息
    。
三、被上訴人則以：伊較上訴人即趙振華年長，係以乾姊身分自
    居照顧晚輩，與趙振華間登山、出遊、餐敘均是一般朋友間
    正常交往，趙振華前往紐西蘭旅遊雖與伊及女兒、女婿居住
    伊在紐西蘭之房屋，但趙振華單獨住宿一房，伊並未與趙振
    華同房，趙振華嗣因遭其女聲請保護令而無家可歸，伊同情
    趙振華罹病又無處可居，始將家中空房出租趙振華居住，伊
    未與趙振華發生親密關係，上訴人與趙振華之婚姻關係久已
    不睦，非伊造成，伊並未侵害上訴人之配偶權，倘認伊應賠
    償上訴人，上訴人所請求精神慰撫金過高等語，資為抗辯。
    並於本院答辯聲明：上訴駁回。
四、法院之判斷：
　　查上訴人主張被上訴人知悉伊與趙振華為配偶關係，被上訴
    人與趙振華於105年6月至106年2月間多次登山出遊用餐，又
    於106年3、4月間同赴紐西蘭，被上訴人再於106年6月起至
    本件訴訟進行期間提供住處與趙振華居住等事實，均為被上
    訴人所不爭執。惟上訴人主張被上訴人與趙振華多次在汽車
    旅館等處同房休息住宿、赴紐西蘭旅遊時同房住宿、在被上
    訴人住處同居，被上訴人與趙振華間關係親密，且唆使趙振
    華與伊離婚，被上訴人故意侵害伊配偶權，致伊受有精神上
    痛苦等情，則為被上訴人所否認，並以前詞置辯。茲查：
（一）按因故意或過失，不法侵害他人之權利者，負損害賠償責
      任，故意以背於善良風俗之方法，加損害於他人者，亦同
      （民法第184條第1項）。不法侵害他人基於配偶關係之身
      分法益而情節重大者，被害人雖非財產上之損害，亦得請
      求賠償相當之金額（民法第195條1項、第3項）。又婚姻
      係以夫妻之共同生活為其目的，配偶應互相協力保持其共
      同生活之圓滿安全及幸福，而夫妻互守誠實，係為確保其
      共同生活之圓滿安全及幸福之必要條件，第三人若明知對
      方為他人配偶，卻故與之交往，並不以發生通姦、相姦行
      為為限，倘配偶之任一方與他人間存有逾越普通朋友一般
      社交行為之不正常往來關係，且其行為已逾社會通念所能
      容忍之範圍，依社會一般觀念，顯已戕害婚姻關係所重協
      力保持共同生活圓滿安全幸福之忠實目的，該第三人即堪
      認有以違背善良風俗之方法，加損害於他人之故意，茍配
      偶確因此受精神上痛苦，自得依法請求賠償。
（二）經查關於上訴人主張被上訴人多次約同趙振華登山，復與
      趙振華於105年6月至106年2月間多次同赴汽車旅館或溫泉
      度假酒店，又於106年3、4月間同赴紐西蘭旅遊同房休息
      住宿部分，被上訴人承認有與趙振華多次一起參加登山活
      動，並有於105年9月10日與趙振華在新北市○○區○○溫泉會
      館用餐、於105年9月13日與趙振華前往臺北市○○區○○○○○
      旅館、於105年12月15日與趙振華前往新竹縣○○鄉○○○○會
      館泡湯、於106年1月13日與趙振華前往臺北市○○路○○旅館
      、於106年3、4月間與趙振華同赴紐西蘭旅遊，趙振華旅
      遊期間並住宿被上訴人在紐西蘭之住處等語在卷（原審卷
      一第256至259、269至270頁），並有趙振華於105年9月10
      日在○○溫泉會館刷卡消費之信用卡帳單資料、簽帳單、發
      票影本（原審卷二第11頁、本院卷第207頁）、趙振華與
      被上訴人於106年3月22日搭乘同班飛機自我國出境之入出
      境紀錄資料（原審卷一第272、276頁）、被上訴人傳送給
      上訴人之line對話承認曾與趙振華登山活動結束後，趙振
      華開車載被上訴人至○○某汽車旅館，被上訴人有在房內洗
      熱水澡換衣服等情（原審卷一第25頁）、被上訴人傳送給
      上訴人之line對話記載「（上訴人：從未同意三人行）那
      妳就別來啊。讓妳跟大家一起登山，公眾活動，妳能阻擋
      嗎？妳憑哪一點？」（原審卷一第33頁）及趙振華與被上
      訴人出遊時手摟被上訴人之親密合照（原審卷一第45、47
      、420頁）在卷可佐。又經本院勘驗趙振華駕駛上訴人所
      有自小客車上之行車紀錄器影音檔案結果略以（以下趙振
      華簡稱"趙"、被上訴人簡稱"吳"）：「(影像：汽車駛向○
      ○○○○旅館)(趙)它(指旅館)一共連上面有5層樓。(吳)我們
      第5層好像也去過了。(趙)最先的那個沒去過。上面那個
      國王房。(影像：駛入旅館迎賓車道)」（本院卷第317至3
      20頁），「(影像：汽車駛進○○○○○旅館內車道，循車道往
      上行駛至旅館房間的車庫)(員工)你好，休息嗎？(趙)對
      。(員工)目前升等的話只剩下國王...還是單1張層包等級
      的房間。目前皇后房已經客滿了...城堡房在5樓，駭客任
      務的主題，祝您消費愉快。(趙)駭客任務，我們今天才用
      神隱任務而已。(吳)第5樓，你有得繞。還很多人來耶。(
      趙)對啊，都上班來偷情。(吳)你很有經驗喔。(趙)要偷
      ，要偷也只是跟妳偷好不好...。(吳)我也是沒想到耶...
      當初本來很滿足就是當姐姐弟弟就好了，還蠻滿足的。(
      趙)現在也是，也是另外一種而已啊。再不滿足啊。(吳)
      哈哈哈。(影像：汽車倒車進入旅館套房停車位)」（本院
      卷第321至324頁），「(影像：夜間行駛道路)(吳)今天好
      撐，可以撐那麼久。你怎麼可以忍那麼久？(趙)自我虐待
      ，好不好？(吳)哈哈哈，真的要吃葷耶，哈哈...(趙)理
      論上是我一射出來，我就滿足了。(吳)就自己不如人，不
      能那麼快繳械。(趙)也要讓妳舒服，我一樣利用，對啊我
      先滿足了，可是妳不會滿足，妳用那哀怨的眼神看我」（
      本院卷第325至327頁），可徵被上訴人確有與趙振華同赴
      汽車旅館之事，且與趙振華間亦有談論性行為過程之情；
      雖上開行車紀錄器畫面顯示日期為2008、2009年，惟上訴
      人已釋明係因安裝行車紀錄器時未校準日期所致，被上訴
      人亦未否認對話中之女聲即為其聲音（本院卷第315、320
      、325、330頁），且自承畫面所拍攝到女性（見本院卷第
      333至336頁影像截圖）為其本人（本院卷第317頁），則
      上開影音畫面所顯示日期並非實際日期，可以確定，即不
      因而影響其憑信性。基此，上訴人主張被上訴人與趙振華
      有多次共同出遊、同赴汽車旅館消費、同赴紐西蘭旅遊等
      情，洵堪認定，揆諸前揭說明，被上訴人與趙振華間密集
      頻繁單獨相處，多次同赴汽車旅館，又同赴海外旅遊同住
      ，且拍攝親密合照，已非普通朋友一般正常社交行為往來
      關係，且逾社會通念所能容忍之範圍，依社會一般觀念，
      業足已戕害婚姻關係所重協力保持共同生活圓滿安全幸福
      之忠實目的，應可認定。
（三）次查被上訴人復不否認自106年6月間起至本件訴訟進行期
      間，趙振華有居住在被上訴人位於臺北市○○區○○街之住處
      等情，且有趙振華向被上訴人承租雅房，租賃期間為106
      年6月15日至107年12月31日止之房屋租賃契約書在卷可憑
      （原審卷一第148至162頁），並有被上訴人於108年3月7
      日向趙振華所寄發內容載有：限趙振華於108年3月底之前
      另覓房屋搬離並繳回鑰匙等語之存證信函存卷可參（原審
      卷二第15頁）。再者被上訴人曾於107年7月25日向轄區警
      局報案聲請保護令略謂：伊與趙振華為「共同生活」之「
      同居關係」，「同居人」趙振華於107年7月25日在與伊同
      居之臺北市○○街住處，因故口角，趙振華大怒辱罵伊，破
      壞門鎖，伊並遭趙振華徒手攻擊致受頭皮撕裂傷、脖子紅
      腫破皮等傷害；趙振華亦於翌日報案聲請保護令略以：被
      上訴人為伊「女朋友」，被上訴人於前揭時、地因口角攻
      擊伊，致伊受有前胸、左上肢、雙下肢多處咬傷及抓傷；
      惟其2人嗣於107年7月30日又向轄區警局通知互相撤回保
      護令聲請，有臺北市政府警察局信義分局107年10月30日
      函送之家事聲請狀、驗傷診斷書、警詢筆錄、家庭暴力事
      件通報表、公務電話紀錄簿存卷可參（原審卷一第304至3
      37頁）。綜上，足徵被上訴人與趙振華自106年6月間至10
      8年3月間確有同居之親密關係存在，則被上訴人在上訴人
      與趙振華配偶關係仍為存續時，即逕與趙振華同居，且互
      相認定為男女朋友及同居人，實已逾社會通念所能容忍之
      範圍，依社會一般觀念，亦足已戕害婚姻關係所重協力保
      持共同生活圓滿安全幸福之忠實目的，當堪認定。
（四）又查趙振華曾於105年11月間徒手攻擊上訴人，致上訴人
      受右手紅腫痛麻之傷害，有驗傷診斷書可憑（原審卷一第
      27至31頁）；趙振華復於106年5月間與上訴人因離婚爭執
      ，並與上訴人及長女發生肢體衝突，致上訴人受有頭皮血
      腫、右手前臂挫傷瘀青之傷害，長女受有雙手上肢多處挫
      傷瘀青、左肩及背部咬痕等傷害，長女並向新北地方法院
      聲請核發保護令獲准等情，有驗傷診斷書（原審卷一第59
      至61頁）、新北地方法院106年度司暫家護字第605號暫時
      保護令、106年度家護字第1344號通常保護令（原審卷一
      第63至68頁）在卷可憑。另被上訴人係於105年12月與前
      配偶協議離婚，亦有離婚協議書存卷可參（本院卷第163
      至164頁）。而查本院勘驗趙振華駕駛上訴人所有自小客
      車上之行車紀錄器影音檔案結果略以：「(吳)唉我只是想
      說再推測看看她(指上訴人)有沒有最討厭的事情，盡量做
      給她看。(趙)我也在想好不好，我已經做到那種程度了，
      再來就是要出人命啦。我也不希望真的出人命吧。出了人
      命，對你我也沒好處啊，是不是？」（本院卷第308至309
      頁）；「(吳)人家都已經結束了(指與前配偶離婚)，你還
      要怎麼樣嘛。我說我之前等30年，我是把我帶孩子的責任
      都完了。(趙)我畢竟跟妳是不一樣，妳一直催我，妳也是
      要給我時間，妳一直催我，真的是給我很大很大的壓力，
      妳知道，我不是沒在處理(與上訴人離婚之事)。(吳)你做
      的很慢喔。人家說歹戲會拖棚，像我，你看看，我一下子
      說結束就是結束，馬上就是(跟前配偶離婚)。(趙)我這樣
      不算慢囉，哪裡算慢，妳自己也看到了。(吳)那最後一個
      沒辦法就是家暴囉，不然怎麼辦，就打起來啦。對啊，她
      (指上訴人)再去喊一次救命。(趙)那個還是她要提出來。
      (吳)對啊，她一定會提吧，她應該會提吧。(趙)而不是我
      提出來。(吳)嘿啊，再一次她應該會提吧。(趙)我只是不
      想讓妳一直等，好不好。(吳)那就她講說離婚講不通，阿
      你都死都不怕了，你就再報一次就好了，是不是？」（本
      院卷第313至314頁），可徵上訴人主張被上訴人勸進趙振
      華再以家暴等方式，促使上訴人離婚一節，並非無稽，則
      被上訴人所為，已非社會通念所能容忍之範圍，且損及上
      訴人及趙振華之婚姻關係，亦可認定。
（五）基上所述，上訴人主張被上訴人有與趙振華同赴汽車旅館
      、同赴紐西蘭旅遊、在被上訴人住處同居、勸進趙振華與
      上訴人離婚等事實，均堪認定，被上訴人上開所為，已足
      以破壞上訴人與趙振華間婚姻生活之圓滿安全及幸福，亦
      嚴重破壞婚姻關係之信賴基礎，上訴人主張因被上訴人不
      法侵害其基於配偶關係之身分法益且情節重大，致精神上
      受有相當之痛苦，並依上開規定請求被上訴人應就上訴人
      所受非財產上之損害負侵權行為賠償責任，自屬有據。
（六）再按不法侵害他人之人格權，被害人受有非財產上損害，
      請求加害人賠償相當金額之慰撫金時，法院對於慰撫金之
      量定，應斟酌實際加害情形、所造成之影響、被害人所受
      精神上痛苦之程度、雙方之身分、地位、經濟狀況及其他
      各種情形，以核定相當之數額（最高法院47年台上字第12
      21號、51年台上字第223號判決要旨參照）。而身分法益
      與人格法益同屬非財產法益，上開有關人格法益受侵害酌
      定慰撫金之標準，自得為衡量因身分法益受侵害所生損害
      賠償金額之參考。查上訴人大學畢業，現任職公務機關，
      與趙振華仍為配偶關係，育有2名子女，每月有固定薪資
      所得，名下有不動產、汽車、投資等財產，業據上訴人陳
      明在卷（原審卷二第22頁），並有稅務閘門所得及財產資
      料可憑（原審卷一188至212頁、本院個資限閱卷第11至14
      頁）；被上訴人專校畢業，有護理師資格，現業家管，長
      年僑居紐西蘭照顧與前配偶所生4名子女，於105年12月與
      前配偶協議離婚，又其具我國及紐西蘭國籍，於我國境內
      無固定薪資所得，但有股利及利息所得，並有不動產、投
      資等財產，業經被上訴人陳明在卷（原審卷一第125至127
      頁、卷二第22至23頁，本院卷第135至136頁），並有護理
      師證書（原審卷一第164至170頁）、護照（原審卷一第17
      2頁）、離婚協議書（本院卷第163至164頁）、稅務閘門
      所得及財產資料可憑（原審卷一214至240頁、本院個資限
      閱卷第17至19頁）；茲審酌兩造身分、地位、教育程度、
      經濟能力，與被上訴人本件不法行為之情節，侵害上訴人
      身分法益致受精神上痛苦程度等一切情狀，認上訴人請求
      精神慰撫金180萬元（即原審判准30萬元及上訴人於本院
      再為請求150萬元）核屬過高，應酌定以60萬元為適當。
（七）至被上訴人雖抗辯上訴人另案訴請趙振華損害賠償事件經
      一審法院於108年9月20日宣判（見本院卷第343至358頁該
      案判決），旋遭媒體於108年9月24日報導（本院卷第151
      至159頁），核係上訴人向媒體爆料云云；被上訴人又聲
      請調查趙振華於108年5、6月間遭人向內政部警政署民防
      指揮管制所檢舉案之檢舉資料，並抗辯上訴人為檢舉之人
      云云；惟被上訴人上開抗辯均為上訴人所否認，且被上訴
      人所抗辯之上開事件，均在被上訴人本件不法行為於106
      年6月至108年3月間發生之後，並不影響本件關於上訴人
      因被上訴人前揭不法行為已受有損害之認定，亦與本件待
      證事實無涉，核無調查之必要，併此敘明。
五、綜上所述，上訴人依民法第184條、第195條之規定，請求被
    上訴人給付60萬元，及自起訴狀繕本送達之翌日即107年8月
    31日（按起訴狀繕本於107年8月20日寄存送達被上訴人，迄
    107年8月30日生送達效力，見原審卷一第85頁送達證書）起
    至清償日止，按年息5%計算之利息部分，為有理由，應予准
    許；逾此部分之請求，為無理由，不應准許。從而原審就上
    開應准許部分（即本院認定60萬元-原審判准30萬元=尚應准
    許30萬元），為上訴人敗訴之判決，尚有未洽，上訴論旨指
    摘原判決此部分不當，求予廢棄改判，為有理由，爰由本院
    廢棄改判如主文第二項所示。至於上訴人之請求不應准許部
    分，原審為上訴人敗訴之判決，並駁回其假執行之聲請，經
    核並無不合，上訴意旨指摘原判決此部分不當，求予廢棄改
    判，為無理由，應駁回此部分之上訴。
六、本件事證已臻明確，兩造其餘之攻擊或防禦方法及所用之證
    據，經本院斟酌後，認為均不足以影響本判決之結果，爰不
    逐一論列，附此敘明。
七、據上論結，本件上訴為一部有理由、一部無理由。依民事訴
    訟法第450條、第449條第1項、第79條，判決如主文。
中　　華　　民　　國　　109 　年　　5 　　月　　12　　日
                  民事第六庭   
              　        審判長法  官　陶亞琴
                 　           法  官　陳蒨儀
                   　         法  官　廖慧如
正本係照原本作成。
不得上訴。
中　　華　　民　　國　　109 　年　　5 　　月　　12　　日
　　　　　　　　　　　　　    書記官  張佳樺